【裁判字號】    95,台上,6618
【裁判日期】    951130
【裁判案由】    誣告
【裁判全文】
最高法院刑事判決            九十五年度台上字第六六一八號
上  訴  人
即 自訴 人  乙○○
上  訴  人
即  被  告  甲○○
上列上訴人等因自訴人自訴被告誣告案件，不服台灣高等法院中
華民國九十三年二月二十六日第二審更審判決（九十二年度上更
(一)字第五九０號，自訴案號：台灣宜蘭地方法院八十八年度自字
第二七號），提起上訴，本院判決如下：
    主  文
原判決撤銷，發回台灣高等法院。
乙○○之上訴駁回。
    理  由
一、撤銷發回（甲○○上訴）部分：
本件原判決認定上訴人即被告甲○○明知其於民國八十二年九月
二十日所簽發之新台幣（下同）一千三百三十萬元借據及本票各
一紙（票號０四０五二六，日期八十二年九月二十日），係其與
上訴人即自訴人乙○○協商同意而簽名承認該筆債務後所書寫，
該借據之內容並非自訴人事後在空白稿紙上所自行書寫。詎被告
竟意圖使自訴人受刑事處分，而於八十六年二月二十六日具狀告
訴，向台灣宜蘭地方法院檢察署該管公務員虛構該借據係八十二
年間，自訴人於宜蘭縣羅東鎮拿空白稿紙，請其填寫姓名、地址
後，再持此借據提出民事訴訟，其後始發現自訴人在該借據紙上
另加書寫「一、甲○○向陳水永借款，金額新台幣壹仟參佰參拾
萬元整，甲○○每月需以銀行利息計算在貳拾號當天匯給陳水永
，恐口無憑，特立此據。二、陳水永急需用錢時，甲○○無條件
變賣所擁有的財產房屋、土地還清債務。」等語，而誣告自訴人
及其父陳水永涉犯刑法第三百三十九條第一項之詐欺罪。經台灣
宜蘭地方法院檢察署檢察官以八十六年度偵字第一二四０號均處
分不起訴，被告竟針對自訴人部分聲請再議，檢察官始以八十七
年度偵續字第一０號，依詐欺罪嫌，將自訴人提起公訴。嗣經第
一審法院以八十七年度易字第五七八號判決自訴人無罪，原審法
院以八十九年度上易字第三八號判決駁回上訴後，再由本院以九
十一年度台上字第七五二七號判決駁回檢察官之上訴確定。因而
維持第一審論處被告意圖使他人受刑事處分，向該管公務員誣告
罪刑之判決，駁回被告在第二審之上訴，並諭知緩刑四年。固非
無見。
惟查：自訴人應委任代理人到場；自訴人未委任代理人，法院應
定期間以裁定命其委任代理人，逾期仍不委任者，應諭知不受理
之判決，九十二年九月一日施行之修正刑事訴訟法第三十七條第
一項前段、第三百二十九條第二項分別定有明文；此等規定，依
同法第三百六十四條準用於第二審審判。又按刑事案件，一經提
起公訴、自訴或上訴而繫屬於法院，訴訟主體相互間即發生訴訟
上之權利義務關係，法院與當事人均應受其拘束，在該審級訴訟
終結前，訴訟繫屬繼續中，此訴訟關係固然存在，案件繫屬之法
院自應加以審判，但一經終局裁判，該審級訴訟關係即告消滅，
當事人若不服，提起第二審或第三審上訴，即因案件繫屬於另一
審級，而與該上訴審開始發生另一審級之訴訟關係。另刑事訴訟
法施行法第七條之三前段復明定九十二年九月一日施行之修正刑
事訴訟法施行前，已「繫屬於各級法院之案件」，其以後之訴訟
程序，應依修正刑事訴訟法終結之。再參照刑事訴訟法第三十八
條準用第三十條規定及司法院院字第一七五五號解釋，案件於該
審級終結後，原有委任效力即不復存在，是自訴人委任律師為代
理人之委任狀，應於每一審級提出，從而自訴案件倘經繫屬之第
一審或第二審法院為終局判決，原有審級之訴訟關係即歸於消滅
，其後提起上訴時，本諸舊程序用舊法，新程序用新法之一般原
則，重新繫屬於上訴審之自訴案件，自訴人自應依修正後之規定
委任律師為代理人。是九十二年九月一日前提起第二審上訴之自
訴案件，最高法院發回更審時，第二審審級程序既重新開始，而
新法已施行，自應委任律師為自訴代理人。本件自訴人提起第二
審上訴，判決後，經本院發回更審，於九十二年九月五日重新繫
屬於原審法院，為另一訴訟程序之開始，且上開修正刑事訴訟法
之規定業已施行，自訴人未依上開規定委任律師為自訴代理人，
原審自應定期間以裁定命自訴人委任代理人，若逾期仍未補正，
即應諭知自訴不受理。乃原審卻以本件自訴人在上開修正規定施
行前，已合法提起自訴，雖無委任代理人，自訴權利不受影響，
且因自訴人經合法傳喚無正當理由不到庭，而逕依修正前舊法，
通知檢察官擔當訴訟，其訴訟程序自屬違背法令。被告上訴意旨
執以指摘原判決不當，即非全無理由，應認原判決仍有發回更審
之原因。
二、駁回（乙○○上訴）部分：
按刑事訴訟法第三百七十七條規定，上訴於第三審法院，非以判
決違背法令為理由，不得為之。是提起第三審上訴，應以原判決
違背法令為理由，係屬法定要件，如果上訴理由狀未依據卷內訴
訟資料，具體指摘原判決不適用何種法則或如何適用不當，或所
指摘原判決違法情事，顯與法律規定得為第三審上訴理由之違法
情形，不相適合時，均應認其上訴為違背法律上之程式，予以駁
回。又緩刑之宣告，係實體法上賦予法院得為自由裁量之事項，
倘其未逾越法律所規定之範圍，或濫用其權限，即不得任意指摘
為違法，以為第三審上訴之理由。原判決既以被告前雖因詐欺罪
，經法院判處有期徒刑六月確定，然於八十七年三月二十四日執
行完畢後，五年內未曾受有期徒刑以上刑之宣告，符合刑法得宣
告緩刑之規定，並審酌被告本件犯罪係一時失慮，經此審判教訓
後，當知所惕勵而無再犯之虞，且參以自訴人與被告間以往關係
，因認對被告所宣告之刑，以暫不執行為適當，而併予宣告緩刑
四年，已敘述其理由，從形式上觀察，該緩刑之宣告，尚無違法
可言。自訴人上訴意旨以被告前曾因詐欺罪經判處徒刑確定執行
完畢，為誣攀自訴人，蓄意興訟，且上訴至第三審，自訴人經無
罪定讞始休，浪費司法資源，理應處以重刑，而對原審諭知被告
緩刑之刑罰裁量職權行使，漫事爭論，難認已符合上訴第三審之
形式要件，為違背法律上程式，應予駁回。
據上論結，應依刑事訴訟法第三百九十七條、第四百零一條、第
三百九十五條前段，判決如主文。
中    華    民    國  九十五  年   十一   月   三十   日
                      最高法院刑事第八庭
                          審判長法官  張  淳  淙
                                法官  劉  介  民
                                法官  張  春  福
                                法官  洪  昌  宏
                                法官  蔡  彩  貞
      本件正本證明與原本無異
                                      書  記  官
中    華    民    國  九十五  年   十二   月    七    日
                                                      V


司法院資訊處製作；財團法人民間司法改革基金會備份。
